【裁判字號】    90,上易,1406
【裁判日期】    900814
【裁判案由】    詐欺
【裁判全文】
臺灣高等法院刑事判決                            九十年度上易字第一四六號
    上  訴  人
    即  被  告  丙○○
    選任辯護人  黃銘照
右上訴人即被告因詐欺案件，不服臺灣板橋地方法院八十九年度易字第三一九０號，
中華民國九十年三月二十六日第一審判決（起訴案號：臺灣板橋地方法院檢察署八十
九年度偵字第一一０九三號）提起上訴，本院判決如左：
    主  文
原判決撤銷。
丙○○共同連續意圖為自己不法之所有，以詐術使人將本人之物交付，處有期徒刑壹
年陸月。
    事  實
一、丙○○明知財力欠佳，無欲還款，竟與甲○○（已經台灣板橋地方法院八十九年
    度易字第三九七三號判處有期徒刑一年在案）、乙○○（臺灣士林地方法院檢察
    署偵查中）基於共同意圖為自己不法所有之概括犯意，自民國（下同）八十六年
    四月二十一日起，由乙○○出面，以丙○○家世顯赫，並經營水果生意需款投資
    為由，連續向丁○○訛詐借款多次，使丁○○不疑有他，經由乙○○之告知，將
    款項匯入丙○○帳戶（合作金庫銀行中和分行，帳號000000000000
    00號），交付金額，除第一次（即八十六年四月二十一日）之借款新台幣（下
    同）四十萬元如期歸還，藉以取得信任外，乃後之同年四月三十日、六月二十八
    日、七月十七日、七月二十八日及十月四日，分別為四十六萬二千五百元、四十
    九萬元、十九萬八千元、九萬四千元及二十八萬四千元（此次借款係由乙○○出
    面商借），合計一百五十二萬八千五百元（起訴書因未扣除預扣之利息，因而誤
    為一百六十萬元，應予更正），經丁○○多方催討未果，嗣於八十七年二月十五
    日，丙○○赴臺北市士林區大葉高島屋百貨店找乙○○之際，為丁○○碰見，黃
    某無奈再找出甲○○出面解決，決定由甲○○承擔上揭債務，並由甲○○簽發，
    丙○○背書金額一百六十萬元之本票交付丁○○，惟甲○○除支付四個月，每月
    三萬二千元之利息外，均未繼續支付，丁○○再向黃某催討，再由其開具本票十
    六張交付丁○○，約定自八十七年八月十五日起至八十八年十月十五日止，每月
    十五日給付丁○○十萬元，並由甲○○背書予以保證，惟仍均不獲兌現付款，丁○○始知受騙上當。
二、案經被害人丁○○訴由臺灣板橋地方法院檢察署檢察官偵查起訴。
    理  由
一、訊據上訴人即被告丙○○固不否認上開欠款暨簽發十六張本票之事實，惟矢口否
    認有何詐欺犯行，辯稱：其與人合夥做進口水果生意，向告訴人週轉金錢是正常
    的，沒有詐騙告訴人之金錢，而是被人倒債，並非故意詐騙告訴人金錢，開十六
    張票給他，不是在自由意思下開的，是被流氓逼的，先後向告訴人借錢均有支付
    利息，且都是先把利息扣起來，所借貸之金錢都用來做生意或轉借給甲○○，而
    且是告訴人拜託其向伊借款的，絕無詐騙告訴人意思云云。
二、惟查：
  （一）右揭事實迭經告訴人指訴甚詳，復有告訴人所提出之國內匯款回條、被告所
        簽發之本票十六紙暨甲○○簽發由被告之背書之一百六十萬元本票附卷足稽
        被告亦不否認確實有向告訴人借得上揭款項屬實。
  （二）按刑法第三百三十九條第一項詐欺罪之成立，以意圖為自己或第三人不法所
        有，以詐術使人將本人或第三人之物交付為要件。所謂以詐術使人交付，必
        須被詐欺人因其詐術而陷於錯誤。又既有為自己及第三人不法所有之意，而
        以詐術使人交付財物，就令此項財物尚未分用，亦於本罪之成立，並無影響
  。（最高法院十八年上字第四一三號判例參照）本件所應審究者為被告是否
        確實具有意圖為自己或第三人不法所有，以詐術使告訴人將伊本人之物交付
        。
  （三）經查被告於本院審理時自承其財力原先很好，但自八十七年起就不好了等語
        。但觀諸本院所函調，經合作金庫銀行中和分行九十年七月九日（九０）合
        庫中和總發字第０六九一號函檢送之被告個人及三杏有限公司於合作金庫銀
        行中和分行之0000000000000、000000000000號
        往來明細表二十七張，亦見被告及三杏公司與該銀行分行之往來分別至八十
        六年十二月、八十七年七月間，但被告與三杏公司之戶頭內存款餘額，從被
        告向告訴人借款之初即八十六年二月間起即開始急劇呈現減少狀態，甚至其
        個人戶頭內存款餘額於當時僅為四千三百三十二元，其後更形減少，足見被
        告向告訴人借款之時，其個人之資力已呈現捉襟見肘之困窘狀態。依被告當
        時之經濟能力借款後是否能按期清償借款債務，並非無疑，但竟辯稱所借款
        項轉借予甲○○云云，顯與事實不符。另查甲○○於偵查中陳稱：向被告所
        借得之上開款項，均係由被告匯入其戶頭云云，核與被告所述：轉借予甲○○之上開款項，均係以現金當面交付，有時用支票付給云云者相異，顯見被
        告飾卸之情；果如被告所稱其向告訴人借得款項，均轉借給甲○○週轉，其
        從未使用云云，既是如此，因被告或甲○○與告訴人均非熟識，被告係經由
        乙○○之居間介紹甫始認識告訴人，即是，何不由甲○○直接向告訴人借款
        ，又何須多此波折透過被告輾轉借款之理？且亦無須由乙○○告知告訴人將
        款項匯入被告之上揭銀行戶頭內，而非匯入甲○○之戶頭內？又被告既然有
        錢轉借予甲○○，又何須轉向告訴人借款？尤以被告自陳向告訴人所借之一
        百六十萬元，已經先以扣除利息，既是如此，當無可能被告另再轉借給甲○○之理；且甲○○到底積欠被告若干金錢？忽稱一千餘萬元，又稱二百餘萬
        元，其二人先後所供並不一致，又不能提出確切之借款實證以供說明，所言
        自難採信。又查被告不先向甲○○追討債務，已屬可議，豈有於自己本人經
        濟狀況已屬欠佳之情形下，再將好不容易向告訴人所借得之款項，任意轉借
        予甲○○之理，其等間，顯有共謀訛詐之舉，毫無疑義。
  （四）再者，甲○○亦經原審另案八十九年度易字第三九七三號認定與被告成立詐
        欺取財罪之共同正犯，此有該案判決書在卷足憑。又查甲○○於該案審理時
        供稱：「（為何丙○○簽付本票十六張共一百六十萬元，是由你背書？）丙○○向蘇借款，我是向丙○○借款，至於丙○○之錢如何來我不知道，後來
        丙○○打電話給我，向我表示錢是向丁○○借的，所以由我支付，公司營運
        狀況不好」等語（見原審八十九年度易字第三九七三號卷，八十九年十一月
        二十一日訊問筆錄），此已經原審調取該案卷宗核閱無誤。因此，甲○○與
        被告係由廠商變成好朋友，陳某公司營運又欠佳，竟然積欠款項如上一千餘
        萬元之巨額款項，又再向他人借款後，為之轉借，二者關係若此？殊難想像
        。且被告於另案甲○○詐欺案件為證人時證稱以：「（向丁○○借款一百六
        十萬元交給何人？）一百六十萬元是我自己借的，我有使用一部份，但甲○○也有借用，我在三月份，有借四十萬元，但有還給他，一百六十萬元是我
        借的，然後我又將錢借給甲○○，我與甲○○本來就有金錢來往，當時我因
        為錢很緊，所以向甲○○表示這一筆一百六十萬元的利息由甲○○支付，甲○○是向我借二百萬元」等語（見原審八十九年度易字第三九七三號卷，八
        十九年十一月二十一日訊問筆錄），由此當可明晰，被告是時已經經濟情況
        欠佳，要無疑義。而告訴人丁○○於另案陳稱：「丙○○向你借款，有無表
        示是甲○○託他向你借錢？）丙○○是乙○○介紹認識的，丙○○表示他專
        職作進口水果之生意急需資金週轉，所以才會向我借，並沒有說是為甲○○
        借款，我不認識甲○○，直至八十六年十月四日最後一筆款項三十萬元丙○○才向我表示是甲○○所借」等語（見原審八十九年度易字第三九七三號卷
        ，八十九年十二月八日訊問筆錄）；又證人甲○○復稱：「（如何交票、背
        書？）我需資金週轉，按期付利息，我向被告借，之後此筆帳轉手過來，我
        是有簽一本票給告訴人，告訴人有同意，每期繳三二○○○元，繳了四期，
        以匯款方式。我共向被告借了二○○多萬元（自八十六年六、七月），被告
        原來沒說，此筆是被告轉借給我的。（背書票款給告訴人金額？提示票據並
        告以要旨）一六○萬，我分好幾批拿，次數忘了，均經被告轉手，有時匯款
      ，有時我去拿，八十六年九、十月始開始拿到。」等語（見原審九十年三月
        十四日審理筆錄），由上之證、陳述可知，證人甲○○、被告間，於向告訴
        人借貸時，顯已經濟狀況欠佳，應無疑問。且被告丙○○一稱本身有錢，而
        借予甲○○，何以於借予後，短時間內，復陳稱以沒錢無此能力還款，並就
        所借得之一百六十萬元，其等間均無從合理交代去向，要係抵賴，亦顯現其
        不法所有意圖。又查被告原與告訴人彼此並不熟識，乃係經由乙○○之介紹
        方始認識，且查本件之借款全係因乙○○出面，並訛稱被告家世顯赫，並經
        營水果生意需款投資為由，使告訴人陷於錯誤不疑有他，並係經由乙○○之
        告知，將款項匯入丙○○帳戶（合作金庫銀行中和分行，帳號000000
        00000000號），交付金額，除第一次（即八十六年四月二十一日）
        之借款四十萬元如期歸還外，乃後之其他借款均未獲清償，又查其中最後一
        筆借款三十萬元並係由乙○○出面以彼要購買健康食品為由，向告訴人所借
        ，而囑咐告訴人將錢依往例匯入被告前揭銀行戶頭內，又查被告於取得告訴
        人所匯入之金錢後，因無力清償借款乃避不見面，最後係於乙○○所服務之
        大葉高島屋百貨之專櫃店內經告訴人撞見而力促解決之道等情，此已經告訴
        人陳述在卷，復為被告所不否認，俱見乙○○應與被告、甲○○就本案而言
        ，應互有共謀之犯意聯絡甚明。
  （五）又被告不僅於借得上揭款項後拒不按期清償，且嗣後所簽發之票據亦不兌現
        ，被告雖陳稱係在被脅迫之下始簽發票據云云。然證人即楊游清和到庭證述
        以：「（經過情形？）當天我在丁○○妹妹家吃午飯，蘇來電給她妹妹說在
        高島屋遇到被告，蘇與其母在一起，蘇要妹妹要求我是否來談，只我一人過
        去，蘇與其母在等我，我們走路相約在高島屋對面咖啡店談。蘇先對被告說
        一六○萬如何處理如何還，被告說目前將錢轉借給別人，若要還也要找該人
        出來談。等該人等了二、三小時。後來來了，被告與甲○○商討，前幾個月
        無法還本金，先給利息，後每個月開始還十萬。他們無帶票，蘇就在附近買
        本票給他們共開十六張，每月十萬。（去的用意何在？）蘇比較不會講話，
        我去時有講蘇只一人已離婚，錢是很重要。場面無火爆，無拍桌、叫罵，講
        話鄰桌可聽得到。蘇表哥後來才來，共六人在場。咖啡還續杯。」等語（見
        原審九十年二月七日訊問筆錄），亦均為被告、告訴人所不否認，故被告簽
        發本票顯係在平和氣氛下所為，因此足以認定並無所謂之非在自由意思之下
        所為之簽發行為，被告就此所辯，自無從為其有利之說明。
  （六）又被告借款後，除第一筆之借款遵期清償，以取得告訴人之信任，以便日後
        繼續借款之需，竟未有任何清償動作，顯見被告向告訴人借款之際，自始即
        係以小額借款有為清償，並給付短期利息之事實，進而博取被害人信任之訛
        詐犯行，其有不法所有意圖，彰彰甚明，況且被告做生意急需用錢，何以又
        將所借之款項轉眼間，再借予甲○○？尤其係甲○○已經於八十五年間，即
        為金融機關列入拒絕往來戶，被告當知悉甲○○日後將可能無法清償借款而
        直接影響其本人對於告訴人借款之清償甚明，竟仍不改其做法，顯見縱日後
        因甲○○之未能還款而致其個人無法清償對於告訴人之借款債務，亦不影響
        其本意。因之，縱令告訴人於借款之際，有將利息扣取或另外取得利息，或
        將款項轉借予甲○○屬實。本於上述，仍難為被告有利之認定，是被告所辯
        ，因做生意被人倒了，沒辦法還錢一節，顯係飾卸，核非可採。又查被告明
        知自己財力不佳無力清償竟陸續向告訴人借得上揭款項，日後藉故不予返還
        並避不見面，已如前述，顯見被告於借款之初，即有不欲歸還之詐欺意圖存
        在。從而，本件應與單純之借款後嗣後因故無法清償之債務不履行之情形有
        間。被告選任辯護人辯稱：本案應純屬民法上借款債務糾紛，告訴人是藉以
        刑事恫嚇被告而提出告訴，自難僅憑單純債務不履行之狀態而推定被告於債
        務之初即有詐欺之故意云云，並非足採。綜上說明，本件事證明確，被告犯
        行，足以認定。
三、查被告基於『以小博大』之訛詐方式，詐取他人款項，核其所為，係犯刑法第三
    百三十九條第一項之詐欺取財罪。其與甲○○、乙○○間，有犯意之聯絡以及行
    為之分擔，均為共同正犯。又被告連續以投資為由，向告訴人騙取金錢多次，所
    為數訛詐行為，時間緊接、所犯罪名相同、顯係出於概括犯意為之，為連續犯，
    應依刑法第五十六條之規定以一罪論，並加重其刑。
四、原審對於被告論罪科刑固非無據，但查被告本件向告訴人之借款乃係採取利息預
    扣之方式而為之，此業據被告陳述在卷，並有告訴人所提出之國內匯款回條、被
    告所簽發之本票十六紙暨甲○○簽發由被告之背書之一百六十萬元本票，互核足
    憑，是被告本案雖向告訴人借款一百六十萬元，但經減除預扣之利息後，被告僅
    合計詐得一百五十二萬八千五百元，起訴書因未扣除預扣之利息，因而誤為一百
    六十萬元，應予更正，原審未予詳察，誤認被告向告訴人詐得一百六十萬元云云
    ，顯有違誤；又查原審對於被告先後向告訴人行騙之各次借款之經過，亦未加以
    詳細查明並清楚記載於判決事實欄內，僅略載為共計詐得一百六十萬元，亦有未
    洽。被告上訴否認犯罪，雖無理由，但原判決既有上揭可議之處，即應由本院加
    以撤銷改判。爰審酌被告雖無犯罪前科，但利用告訴人擬轉取微薄利息之觀念，
    先以甜頭誘使告訴人入甕，再大量借錢藉故不還，犯行惡劣，影響社會大眾彼此
    借貸往來之應有信任關係及詐得金額、犯罪後仍飾詞狡辯，不知悔悟暨綜合其他
    一切情狀，量處如主文所示之刑，以示懲儆。
五、據上論斷，應依刑事訴訟法第三百六十九條第一項前段、第三百六十四條、第二
    百九十九條第一項前段，刑法第二十八條、第五十六條、第三百三十九條第一項
    ，罰金罰鍰提高標準條例第一條前段，判決如主文。
本案經檢察官郭文東到庭執行職務。
中     華     民     國      九十     年      八      月      十四      日
                              臺灣高等法院刑事第九庭
                                  審判長法  官  李  文  成
                                        法  官  官  有  明
                                        法  官  周  盈  文
右正本證明與原本無異。
不得上訴。
                                        書記官  余  姿  慧
中      華      民      國     九十    年      八      月      十四     日
附錄：本案論罪科刑法條全文
刑法第三百三十九條
意圖為自己或第三人不法之所有，以詐術使人將本人或第三人之物交付者，處五年以
下有期徒刑、拘役或科或併科一千元以下罰金。
以前項方法得財產上不法之利益或使第三人得之者亦同。
前二項之未遂犯罰之。


司法院資訊處製作；財團法人民間司法改革基金會備份。
